臺灣高等法院刑事判決
109年度上訴字第4180號
上  訴  人  
即  被  告  何禮欽


上列上訴人即被告因違反毒品危害防制條例案件，不服臺灣桃園
地方法院108年度審訴字第2367號，中華民國109年3月19日第一
審判決（起訴案號：臺灣桃園地方檢察署108年度毒偵字第6397
號），提起上訴，本院判決如下：
    主  文
原判決撤銷。
本件公訴不受理。
    理  由
一、公訴意旨略以：上訴人即被告甲○○（下稱被告）前因施用毒
    品案件，經送強制戒治後，於民國91年2月1日停止戒治出所
    付保護管束，並於91年8月21日保護管束期滿執行完畢，又
    於強制戒治執行完畢釋放後5年內，因再犯施用毒品案件，
    經臺灣桃園地方法院以93年度訴字第791號判決判處有期徒
    刑10月確定，於94年8月22日縮刑期滿執行完畢；又於103年
    間因施用毒品案件，經同法院以103年度審訴字第630號判決
    判處有期徒刑11月、6月確定，嗣經同法院以103年度聲字第
    4193號裁定應執行有期徒刑1年4月確定，甫於104年9月22日
    縮短刑期假釋出監，於105年1月17日縮刑期滿執行完畢。詎
    其猶未戒除毒癮，基於施用第一、二級毒品之犯意，於108
    年5月9日晚間7時許，在桃園市○○區○○○路0段000號賭場內，
    同時施用第一級毒品海洛因及第二級毒品甲基安非他命1次
    。嗣於同日晚間9時30分許，在上址賭場內為警查獲，並扣
    得第一級毒品海洛因2包（扣案3包，含袋毛重分為2.34公克
    、3.21公克、1.98公克，其中3.21公克部分，未檢出法定毒
    品成分）、第二級毒品甲基安非他命1包（含袋毛重17.6472
    公克）。因認被告涉犯毒品危害防制條例第10條第1項之施
    用第一級毒品及同條例第10條第2項之施用第二級毒品罪嫌
    等語。
二、按起訴之程式違背規定者，應諭知不受理之判決，並得不經
    言詞辯論為之，刑事訴訟法第303條第1款、第307條分別定
    有明文。又此所稱之起訴之程序違背規定，係指檢察官提起
    公訴之訴訟行為於程序上有違法律之規定而言。而提起公訴
    之訴訟行為是否於程序上有違法律規定，原則上，固是以起
    訴時所存在之事項及法律規定為判斷，惟檢察官起訴後始發
    生之情事變更事由，致法院不能為實體審理及判決亦屬「起
    訴之程序違背規定」。
三、按毒品危害防制條例於109年1月15日修正公布，除第18條、
    第24條、第33條之1以外，自6個月後即109年7月15日施行，
    其中第35條之1第1款及第2款前段規定，修正施行前犯第10
    條之罪之案件，於修正施行後，偵查中，由檢察官依修正後
    規定處理；審判中，由法院或少年法院（地方法院少年法庭
    ）依修正後規定處理。是犯第10條之罪者，不論係修正前後
    ，均應依新法規定處理。又本次修正之毒品危害防制條例第
    20條第3項及第23條第2項，雖僅將原條文之再犯期間由「5
    年」改為「3年」，惟鑑於採取傳統刑事機構式處遇，將施
    用毒品者監禁於監獄內，僅能短期間防止其接觸毒品，因慣
    用毒品產生之「心癮」根本無法根除，並慮及毒品危害防制
    條例施行多年累積之戒毒經驗及實效，暨逐步擴充之醫療、
    戒癮機構、專業人力、社區支援系統等資源，尤以本次同條
    例第24條修正，擴大檢察官對施用毒品者附條件緩起訴處分
    之範圍，使其能視個案具體情形給予適當多元社區處遇。準
    此，本次修正後對於施用毒品者之思維，自應與時俱進，擺
    脫以往側重於「犯人」身分之處罰，著重其為「病患」之特
    質，並以「治療」疾病為出發點，重新評價前揭所謂「3年
    後再犯」之意義。基於憲法應保障人民之生存權，及根據每
    個國民生存照顧需要提供基本給付之理念，為協助施用毒品
    者戒除毒癮復歸社會，對於經監獄監禁處遇後仍再犯之施用
    毒品者，更應恢復以機構內、外之治療協助其戒除毒癮。此
    即本次修正毒品危害防制條例第20條第3項關於施用毒品者
    所謂「3年後再犯」係何所指之立法真諦。換言之，除檢察
    官優先適用第24條命附條件緩起訴處分處遇（不論幾犯，亦
    無年限）外，對於施用毒品初犯者，即應適用第20條第1項
    、第2項為機構內之觀察、勒戒或強制戒治；若於上開機構
    內處遇執行完畢釋放後，於「3年內再犯」者，依第23條第2
    項規定，應依法追訴；倘於「3年後再犯」自應再回歸到傳
    統醫療體系機構內重為觀察、勒戒或強制戒治之治療。是對
    於戒除毒癮不易者，唯有以機構內、外處遇及刑事制裁等方
    式交替運用，以期能控制或改善其至完全戒除毒癮。從而，
    現行毒品危害防制條例既認施用毒品者具有「病患性犯人」
    特質，強調「治療勝於處罰」、「醫療先於司法」，則對於
    毒品危害防制條例第20條第3項及第23條第2項所謂「3年後
    （內）再犯」，應跳脫以往窠臼，以「3年」為期，建立「
    定期治療」之模式。其規定中所謂「3年後再犯」，只要本
    次再犯（不論修正施行前、後）距最近1次觀察、勒戒或強
    制戒治執行完畢釋放，已逾3年者，即該當之，不因其間有
    無犯第10條之罪經起訴、判刑或執行而受影響，有最高法院
    刑事大法庭109年度台上大字第3826號裁定意旨可參。
四、經查：
　㈠被告前因施用毒品案件，經臺灣桃園地方法院以90年度毒聲
    字第3218號裁定觀察、勒戒後，因認有繼續施用傾向，再經
    同法院以90年度毒聲字第3598號裁定令入戒治處所施以強制
    戒治後，經同法院以91年度毒聲字第134號裁定停止戒治，
    所餘戒治期間付保護管束，並於91年8月21日保護管束期滿
    執行完畢，經臺灣桃園地方檢察署檢察官以91年度戒偵字第
    485號為不起訴處分確定，有本院被告前案紀錄表1份在卷可
    參。
　㈡而本件被告於108年5月9日晚間7時許，在桃園市○○區○○○路0
    段000號賭場內，再犯本案施用第一、二級毒品之犯行，顯
    距其最近1次因施用毒品而經強制戒治執行完畢之日逾3年，
    依前述規定及說明，本案即應再予觀察、勒戒或強制戒治。
　㈢檢察官雖依修正前毒品危害防制條例規定對本件提起公訴，
    起訴時固未違背當時之規定，原審亦予以論罪科刑，然依新
    修正之毒品危害防制條例規定，本案已不得追訴，檢察官予
    以起訴，程序即已違背規定，應諭知不受理判決；原審未及
    審酌，尚有未洽。被告上訴意旨雖未指摘及此，惟原判決既
    有上開未洽，自應由本院將原判決撤銷，諭知被告公訴不受
    理之判決，並不經言詞辯論為之。　　
據上論斷，應依刑事訴訟法第369條第1項前段、第364條、第303
條第1款、第307條，判決如主文。
中　　華　　民　　國　　109 　年　　11　　月　　30　　日
                  刑事第二十一庭審判長法　官  許宗和  
                                      法　官  黃惠敏
                                      法　官  章曉文
以上正本證明與原本無異。
施用第二級毒品部分不得上訴。
施用第一級毒品部分如不服本判決，應於收受送達後20日內向本
院提出上訴書狀，其未敘述上訴之理由者並得於提起上訴後20日
內向本院補提理由書（均須按他造當事人之人數附繕本）「切勿
逕送上級法院」。
                                      書記官  陳媖如
中　　華　　民　　國　　109 　年　　12　　月　　1 　　日